臺灣士林地方法院刑事裁定　　　　　　　　 96年度自字第6號
自　訴　人　甲○○○
自訴代理人　郭鑫生律師
被　　　告　明國
上列被告因違反公職人員選舉罷免法案件，經自訴人提起自訴
，本院裁定如下：
    主  文
自訴駁回。
    理  由
一、按法院或受命法官，得於第一次審判期日前，訊問自訴人、
    被告及蒐集或調查證據，如認為案件有刑事訴訟法第252 條
    至第254 條之情形者，得以裁定駁回其自訴，刑事訴訟法第
    32 6條第3 項定有明文。
二、自訴意旨略以：被告明國與自訴人甲○○○同係民國95年
    12月30日臺北市第10屆里長選舉內湖區石潭里里長候選人，
    詎被告於競選期間竟基於意圖使自訴人不當選之犯意，而印
    製內容為：(1)「大家來抓鬼」傳單，影射、暗示自訴人有買
    票賄選之情事（自證三、自證七），(2)指稱自訴人於過去4
    年任期內未為該里爭取建設，為「不做事的里長」及「只騙
    票的里長」（自證四），(3)指稱自訴人4 年前開出之多項政
    見未實現，為「說謊的里長」及「騙票的里長」（自證五）
    ，(4)指稱自訴人任內未積極爭取建設麥帥公車彎為「不做事
    的里長」及「沒事做的里長」（自證六），(5)指稱自訴人將
    被告第8 屆里長任內爭取到的新明路口跨成功路2 段至安康
    路口41號公園新建人行陸橋規劃工程，以一己之私無故廢除
    ，無視里民通行安全，為「不負責任的里長」（自證八），
    (6)自訴人任里長，致臺北市內湖區石潭里會勘、建設倒數第
    一等不實文宣（自證九），並自95年12月中旬起至同月30
    日投票日前，由被告及姓名不詳之助選人員分持上開不實文
    宣，以信箱投遞之方式在臺北市內湖區石潭里內四處散發與
    該里有投票權之人，詆毀自訴人之形象及名譽，使其減少票
    源，足生損害於自訴人，因認被告涉犯刑法第310 條第2 項
    加重誹謗罪及公職人員選舉罷免法第92條罪嫌云云。
三、被告明國係臺北市第10屆里長選舉內湖區石潭里1 號候選
    人，與2 號候選人即自訴人甲○○○競選該里里長，有臺北
    市第10屆里長選舉內湖區石潭里選舉公報影本1 紙在卷可稽
    ，此部分事實可堪認定。自訴人指被告有上揭犯行，無非係
    以卷附自證三至自證九資為論據。訊據被告明國固坦承於
    上揭時、地製作並散發上開文宣等情不諱，惟堅決否認有何
    誹謗及意圖使人不當選之犯行，辯稱：上開文宣之內容係針
    對里民公共福利事務所提出之討論議題，伊代替里民來質問
    自訴人，為何擔任里長卻未做事等語（參見本院96年3 月26
    日準備程序筆錄）；其復於臺灣士林地方法院檢察署96年度
    選偵字第16號偵查中陳明：上開自訴意旨編號2 、3 號文宣
    是因自訴人於競選時主張其在第9 屆里長任內有13項政績，
    伊認為4 年任期只有13項政績過少，況其中還有1 件景觀亭
    工程為伊擔任第8 屆里長任內完成，因此認定自訴人沒做事
    ，以該2 份文宣促使自訴人與伊辯論；又編號4 號文宣所稱
    麥帥公車彎在自訴人任內確實沒有進行；編號5 號文宣所提
    及之人行陸橋工程為伊爭取設置，但在自訴人任內遲遲未進
    行，經詢問臺北市政府工務局承辦人員稱係因自訴人未繼續
    呈案報告才會延宕，因此認為自訴人不繼續爭取該工程形同
    遭其廢掉，才會以文宣質疑自訴人，故伊並無虛構不實事項
    誹謗自訴人名譽藉以使其不當選之故意及犯行等語。
四、按言論自由為憲法所保障之人民重要基本權利之一，法律對
    於人民此項基本權利之實現，自應予以最大限度之維護，俾
    其得以充分表現自我、溝通意見、追求真理，並發揮監督各
    種政治或社會活動之正面功能。惟言論自由若毫無任何限制
    ，不免有侵害他人之權益及公共利益之危險，為兼顧個人名
    譽、隱私及公共利益之保護，依憲法第23條規定，得以法律
    對於人民之言論自由為必要之限制，以求其均衡。刑法第
    310 條之誹謗罪及公職人員選舉罷免法第92條之處罰規定，
    即屬法律對於言論自由所加之限制。惟上開罪名之構成，仍
    必須在符合憲法保障言論自由之基本精神及不違背憲法第23
    條規範之必要條件下，始能成立，否則箝束言論過當，反足
    為國家社會之害。故刑法第311 條特別規定，以善意發表言
    論，而有該條各款所列情形之一者，概不處罰，其中第3 款
    即明定，對於可受公評之事，而為適當之評論者，不罰。至
    公職人員選舉罷免法第92條之罪之成立，固以行為人意圖使
    候選人不當選，而以文字、圖畫、錄音、錄影、演講或他法
    ，散布謠言或傳播不實之事項，足以生損害於公眾或他人者
    ，為其構成要件，但其所稱「散布謠言，傳播不實之事」云
    者，依法律應於最大限度之範圍內保障言論自由之原則而論
    ，自應以行為人惡意散布謠言，或傳播虛構不實之事項者，
    為其內涵，亦即除須有意圖使某候選人不當選之特別要件外
    ，復應具備犯罪故意之一般責任要件，始能論以該罪，若對
    於所傳播之言論內容，並非完全出於虛捏假造，縱因疏虞未
    能查證事實真相，致所發表之言論內容未盡與事實相符者，
    若不能積極證明主觀上具有虛捏事實誹謗之犯罪故意（即惡
    意）者，不能遽依上述罪名相繩。是以，在政治選舉之情形
    ，候選人之個人信用、操守、人品等均為選民欲深入了解之
    事項，期能真正選賢與能，候選人自須忍受較為嚴苛之監督
    ，除所報導之事項，係無中生有而捏造事實，或僅涉及私德
    無關公益之事項，且係出於惡意攻訐之故意情形，應予保護
    外，則在參與政治活動，尤其在選舉活動上，必須對憲法所
    保障之言論自由為讓步，應係基本權衝突為價值衡量之當然
    結果。
五、準此，被告製作、散發案揭文宣之行為，是否應予處罰，取
    決於被告是否基於善意而發表言論？言論之內容是否為自衛
    自辯或保護合法之利益？是否為可受公評之事項？評論是否
    適當？所謂善意，乃惡意之對，係指行為人心意之初衷，並
    無惡害於他人之故意者而言，如行為人因錯誤而信其所述者
    為真實，當然阻卻故意，不在處罰之列。又所謂可受公評之
    事，係指依其事件性質與影響，應受公眾之評論評斷或批評
    者而言，至於是否屬可受公評之事，其標準如何？則應就具
    體之事件，以客觀之態度，社會公眾之認知及地方習俗等資
    為審認，一般而言，凡涉及國家社會或多數人之利益者，均
    屬之。所謂適當之評論，即其評論不偏激而中肯，未逾越必
    要範圍之程度者而言，其標準仍應就社會一般之通念，以客
    觀之標準決之。查：
  (一)編號1 號文宣內容雖以：「從四年前里長選舉開始，我們石
    潭里終於在內湖區出名了，因為內湖許多長官、里長、地方
    仕紳都知道，里長選舉只有我們石潭里發生買票賄選的情事
    ？這種讓我們石潭里丟臉、蒙羞的事件，此次里長選舉，相
    關單位向我們保證絕對展現決心跟魄力，除已秘密進行監控
    跟蒐證外，就是要保證此事不再發生」，並引述公職人員選
    舉罷免法相關賄選刑責規定，除檢舉賄選獎金外，並以懸賞
    方式，註明：「提供線索屬實者，我們再加20萬元」等語；
    編號7 號文宣內容僅刪去編號1 號文宣有關「從四年前里長
    選舉開始，我們石潭里終於在內湖區出名了，因為內湖許多
    長官、里長、地方仕紳都知道，里長選舉只有我們石潭里發
    生買票賄選的情事？這種讓我們石潭里丟臉、蒙羞的事件」
    等語記載，餘則為同旨之表述。然細繹該份文宣內容，所謂
    賄選嫌疑人，並非以本屆候選人為指述對象，僅泛稱4 年前
    石潭里曾有賄選疑案，未有隻字提及自訴人之姓名，又未指
    稱自訴人即曾經賄選之候選人，此觀編號1 號文宣自明，不
    能認被告具有誹謗自訴人之意圖。況刑法第310 條第2 項之
    誹謗罪及公職人員選舉罷免法第92條之處罰規定，既係以刑
    罰手段限制與政治相關之言論，尤應綜合全般意旨予以觀察
    ，確認其真意，避免過度限制言論自由。編號1 號之文宣中
    （參卷附自證三、自證七），有關「大家來抓鬼」、「發財
    領獎金」、「賄選一定清」、「反賄選24小時免付費專線
    0000000000」、「檢舉賄選獎金五十萬元」、「提供線索屬
    實者我們再加二十萬元」等文字，均以大型粗黑字體特為強
    調，其主旨顯在藉以反對賄選，淨化選風，亦難認被告有何
    不法。
  (二)又觀之編號2 、3 號文宣內容，均係以問句泛泛質問自訴人
    欲促使其提出任內之政績與建設詳加說明，有該2 份文宣附
    卷可憑。
  (三)編號4 、5 號文宣之內容係具體特定在麥帥公車彎建設與人
    行陸橋工程建設對於自訴人之質問，就此，自訴人亦於臺灣
    士林地方法院檢察署96年度選偵字第16號案件偵查中陳稱：
    伊於94年間曾和市政府及里幹事一同會勘麥帥公車彎設置可
    能性，惟市政府並未積極設站，非伊沒做事；人行陸橋部分
    雖係被告在第8 屆任期屆滿前所爭取，但伊第9 屆任期內接
    獲市政府回文表示該工程需再考慮，伊始遲未進行，非遭伊
    故意廢棄等語。惟被告已於臺灣士林地方法院檢察署96度選
    偵字第16號偵查中，提出臺北市議會95年11月10日議祕福字
    第09503265400 號開會通知單、臺北市政府工務局新建工程
    處95年12月7 日北市工新養字第0956445800號函之內容（均
    附於臺灣士林地方法院檢察署96年度選偵字第16號卷），可
    見被告曾於95年11月、12月間主動請求臺北市政府前往麥帥
    公車彎址會勘研擬設置可能性，並經該府同意規劃設計之證
    據，足證該里麥帥公車彎之設置及人行陸橋工程進度，確實
    在被告以編號4 、5 號文宣提出質疑時，並無工程進行之事
    實，是被告所辯該2 工程係由伊爭取始得以設置等語，亦非
    全然無據。
  (四)又編號6 號文宣，亦係基於上開工程於自訴人擔任里長其間
    ，並未獲致實質進展，本於善意而為評論。
  (五)綜上，被告製作、散布編號2 至6 號文宣對於自訴人所指摘
    之上開事項，係基於自訴人具有石潭里里長候選人之身分，
    且為現任里長帶職競選，其人品、操守、施政績效等事項，
    攸關石潭里里民選賢與能之權益，涉及多數選民之利益，屬
    可受公評之事，且文宣內容多以疑問語氣請選民公評，對於
    可受公評之事為善意之評論，是卷附文宣既意在訴諸選民加
    以公評，而傳述可供公斷之事項，並無謾罵、羞辱之字眼，
    且與公共利益有關，可認係為呼籲選民選賢與能所為善意言
    論之發表，尚無法逕認被告有惡意誹謗之意思；至編號1號
    之文宣則意在防杜賄選，亦與公益有關，依文宣字義所示，
    不能認係以自訴人為誹謗對象。是本件縱因編號1 至6 號文
    宣上表達詞句滋生疑義，以激進之方式促請選民注意，惟客
    觀上該文宣所述內容，攸關石潭里里民選賢與能之權益，既
    屬可受公評之事，且與公共利益有關，尚難以刑法之誹謗罪
    相繩；亦難指被告有何故意為不實傳播之情，而與公職人員
    選舉罷免法第92條及刑法第310 條第2 項之構成要件有間。
    此外，復查無其他積極證據，足認被告涉有何前揭犯行。況
    被告有關編號2 號至6 號文宣部分之犯嫌，亦已據臺灣士林
    地方法院檢察署檢察官於96年5 月11日以96年度選偵字第16
    號處分不起訴，有卷附不起訴處分書1 份在卷可稽，揆諸前
    揭說明及判例意旨，應認被告此部分罪嫌確有不足。
六、綜上所述，本件被告所為，均與自訴人所指之公職人員選舉
    罷免法第92條及刑法第310 條第2 項罪嫌之構成要件有間。
    此外，復查無其他積極證據足資證明被告有自訴人所指訴之
    犯行，被告犯罪嫌疑不足，依照首開說明，本件自訴應予駁
    回。
七、至自訴人另指被告意圖使自己當選，利用臺北市○○區○○
    街353 號、355 號、357 號，新明路95巷6 號4 樓、新明路
    123 巷5 號3 樓、新明路88號等址遷徙不實之選舉人數10
    名至臺北市內湖區石潭里，虛偽遷徙戶籍取得投票權而為投
    票，涉犯刑法第146 條第2 項之罪嫌部分，以及公職人員選
    舉罷免法第90條之1 第1 項、刑法第216 條、第210 條之罪
    嫌部分，均另經本院判決自訴不受理，附此敘明。
據上論斷，應依刑事訴訟法第326 條第3 項、第252 條第10款，
裁定如主文。
中　　華　　民　　國　　96　　年　　11　　月　　30　　日
                  刑事第五庭審判長法  官  李育仁
                                  法  官  黃雅君
                                  法  官  許辰舟
以上正本證明與原本無異。
如不服本裁定應於送達後5 日內，向本院提出抗告狀。
                                  書記官  洪忠改
中　　華　　民　　國　　96　　年　　11　　月　　30　　日
